臺灣板橋地方法院刑事判決　　　　　　　94年度訴字第1581號
公　訴　人　臺灣板橋地方法院檢察署檢察官
被　　　告　甲○○
被　　　告　乙○○
共　　　同
選任辯護人　盧昱成律師
　　　　 　 李文中律師
上列被告因偽造文書等案件，經檢察官提起公訴（94年度偵字第
1420號），本院判決如下：
    主  文
甲○○、乙○○共同明知為不實之事項，而使公務員登載於職務
上所掌之公文書，足以生損害於公眾及他人，各處有期徒刑陸月
，如易科罰金，均以佰元折算壹日。
    事  實
一、甲○○前與丙○○因業務往來關係，簽發本票一紙（發票日
    為民國91年11月1 日、面額：新台幣（下同）59萬元、票號
    ：184427號、到期日：92年4 月5 日、並免除作成拒絕證書
    ）交付丙○○，嗣丙○○於屆期提示未獲付款，乃向本院板
    橋簡易庭提起給付票款之民事訴訟，經本院板橋簡易庭於92
    年12月31日以92年度板簡字第2135號判決甲○○應給付丙○○59萬元及自92年4 月5 日起至清償日止按年息百分之6 計
    算之利息，並得假執行；嗣於93年2 月20日確定。甲○○身
    為前開債權債務關係中之債務人，竟於將受強制執行之際，
    明知其本人並無將其所有位於臺北縣中和市○○路989 巷27
    號之房地（起訴書誤載為「839 巷」27號，應予更正，下稱
    系爭房地）出賣與其妹乙○○之意思，竟與乙○○基於意圖
    損害丙○○上開債權及使公務員登載不實事項於職務上所掌
    公文書之犯意聯絡，偽稱甲○○係出賣系爭房地予乙○○，
    而委託不知情之代書丁○○於93年2 月19日為彼二人簽擬土
    地房屋買賣契約書，並於同年月20日向臺北縣中和地政事務
    所（起訴書誤載為中和「市」地政事務所，應予更正）以買
    賣為由辦理系爭房地之所有權移轉登記，而處分甲○○之財
    產，並使該地政事務所不知情公務員將於93年3 月12 日 ，
    以系爭房地因甲○○出賣予乙○○為理由辦理所有權移轉登
    記於乙○○名下等不實事項，登載於其職務上所掌管之建築
    改良物及土地登記簿等公文書上，足以生損害於債權人丙○○之債權保全及上開地政事務所對於不動產所有權登記之正
    確性；嗣經丙○○於93年5 月31日申請上開房地登記謄本，
    始悉上情。
二、案經丙○○訴由臺北縣政府警察局中和分局報請臺灣板橋地
    方法院檢察署檢察官偵查起訴。
    理  由
一、被告二人之辯解：訊據被告甲○○、乙○○二人矢口否認上
    揭犯行，並辯稱：
    (一)被告甲○○確實有向被告乙○○借錢，被告甲○○曾匯入
      濟銳公司五、六百萬元，都是向被告乙○○借來的；系爭
      房地上面早於89年間就有設定第一順位抵押權240 萬元給
      臺灣土地銀行股份有限公司（下稱土地銀行）；92年3 月
      間被告甲○○又向被告乙○○借款250 萬元，所以又將系
      爭房地設定300 萬元的第二順位抵押權給被告乙○○，被
      告乙○○當時是用賣舊馬克的錢借給被告甲○○的。因此
      ，被告甲○○是因為不堪利息支出，所以才在93年2 月間
      將系爭房地以總價300 萬元出賣予被告乙○○，並由被告
      乙○○負責繳清系爭房地上向土地銀行抵押之貸款約200
      萬元，其餘則由被告乙○○對被告甲○○所有之借款債權
      250 萬元其中的100 萬元充作買賣價金，是本件被告甲○○及乙○○二人間確有買賣系爭房地之行為，並無損害告
      訴人丙○○債權及使公務員登載不實的情形。
    (二)刑法第356 條之損害債權罪，犯罪行為人以債務人為限，
      被告乙○○並非告訴人丙○○之債務人，對於被告甲○○
      是否陷於「將受強制執行之際」等情並無認識，並非本罪
      適格之主體，故被告乙○○所為自不能成立刑法第356 條
      之損害債權罪。
    (三)又刑法第356 條之罪，以「債務人將受強制執行之際」為
      其要件，而所謂受強制執行之際應指債權人已取得執行名
      義以後，強制執行程序未終結以前之期間。本件告訴人提
      起之民事訴訟（本院92年度板簡字第2135號）係於92年12
      月31日判決，嗣至93年2 月20日始告確定。本件被告甲○○與被告乙○○則係於93年2 月19日就系爭房地簽訂不動
      產買賣契約書，並於同年月20日辦理所有權移轉登記，是
      被告二人訂約時，前開判決並未確定，與「債務人將受強
      制執行之際」之要件不合，被告二人所為自不能構成刑法
      第356條之罪。
    (四)被告甲○○出售系爭房地予被告乙○○時，該房地上所設
      定之抵押權高達540 萬元，已超出該房屋之市價，縱告訴
      人得將上開房地拍賣取償，實際上亦屬執行無效果。可見
      被告二人買賣系爭房地純屬正當理財行為，並無詐害告訴
      人之意思甚明。
    (五)被告甲○○於93年2 月19日將系爭房地出售予被告乙○○
      ，價金為300 萬元。其給付買賣價金之方式係由被告乙○○於同日先支付現金2 萬元；再以被告乙○○對被告甲○○之借款債權100 萬元抵充買賣價金（扣除上開100 萬元
      後，被告甲○○仍欠被告乙○○150 萬元，再由被告甲○○於93年2 月20日簽發面額為150 萬元之本票一紙交付被
      告乙○○）；93年3 月12日完成系爭房地之所有權移轉登
      記後，再由乙○○於同年月17日以系爭房地向合作金庫銀
      行股份有限公司（下稱合作金庫）轉貸1,958,233 元，以
      清償前開被告甲○○積欠土地銀行之貸款；餘款21,676元
      末由被告乙○○以現金付清。
    (六)因被告二人為二親等旁系血親，依法需申報贈與稅，本件
      被告二人係以債權抵充之方式作為買賣價金，因而無法即
      時提出明確之資金往來證明，在代書丁○○建議下直接繳
      納贈與稅，以免手續上之麻煩。此僅係政府課徵稅捐之行
      政措施而已，並不能依此確認被告二人於私法之關係即係
      贈與，而非買賣。
二、本院認定被告二人犯罪事實所憑之證據及理由：
    (一)按刑法第356 條之毀損債權罪，以債務人於將受強制執行
      之際，意圖損害債權人之債權，而毀壞、處分、隱匿其財
      產為構成要件。所謂將受強制執行之際，係指所負債務業
      經受有確定之終局判決，或受有假執行宣示之判決，以及
      已經開始執行尚未終結以前而言（最高法院58年度台上字
      第1812號判決參照）。本件告訴人丙○○起訴請求被告甲○○給付票款一案，業經本院板橋簡易庭於92年12月31日
      以92年度板簡字第2135號判決甲○○應給付丙○○59萬元
      及自92年4 月5 日起至清償日止按年息百分之6 計算之利
      息，並得假執行一節，有該判決書一份附卷可按（見93年
      度他字第5330號卷第4-6 頁）。是前開民事判決既有得為
      假執行之宣告，則自該民事判決於92年12月31日宣示之日
      起，即屬刑法第356 條毀損債權罪所定之「將受強制執行
      之際」自明。本件被告二人係於93年2 月19日簽訂不動產
      移轉契約書，並於同年月20日向地政機關申請移轉登記，
      嗣經地政機關於93年3 月12日登記完畢等情，為被告二人
      所自承，是其二人行為時點自已屬前開債務人甲○○之債
      務「將受強制執行之際」無疑。辯護意旨認被告二人前開
      處分系爭房地之時間點非屬「將受強制執行之際」云云，
      尚有誤會，合先敘明。
    (二)次按因身分或其他特定關係成立之罪，其共同實行、教唆
      或幫助者，雖無特定關係，仍以正犯或共犯論，刑法第31
      條第1 項定有明文。本件被告甲○○被訴刑法第356 條之
      損害債權罪，固以債務人身分始能成立該罪，惟若被告乙○○與被告甲○○有共同實行於將受強制執行之際損害告
      訴人債權之犯行，則依前揭法條規定，仍應論以共同正犯
      。辯護意旨認刑法第356 條之規定為身分犯，被告乙○○
      並非告訴人之債務人，故其犯罪主體不適格云云，亦顯屬
      誤解。
    (三)本件被告甲○○積欠告訴人丙○○本票票款59萬元，並經
      判決確定等情，為被告甲○○自承在卷，核與證人即告訴
      人丙○○指訴相符，並有前開民事判決及確定證明書各一
      份附卷可按（見93年度他字第5330號卷第4-7 頁），首堪
      認定。而系爭房地原屬被告甲○○所有，於89年10月6 日
      曾設定240 萬元之第一順位抵押權予土地銀行；於92年3
      月20日又設定300 萬元之第二順位抵押權予被告乙○○；
      嗣於93年2 月19日被告二人簽訂「土地房屋買賣契約書」
      ，於同年月20日委由代書丁○○向地政機關申請所有權移
      轉登記予被告乙○○，地政機關並於同年3 月12日登記完
      成，是系爭房地上之第二順位抵押權即因權利人、義務人
      同屬被告乙○○一人，故混同而消滅。被告乙○○又於同
      日（即93年3 月12日）以系爭房地向合作金庫轉貸1,958,
      233 元，並用以清償前開被告甲○○積欠土地銀行之貸款
      ，而於同年月17日塗銷前開土地銀行於系爭房地上之第一
      順位抵押權。又被告二人係以買賣為原因向地政機關申辦
      所有權移轉登記，地政機關並依被告二人之陳報於其職掌
      之建築改良物及土地登記簿等公文書上登載前開因買賣而
      為所有權變動之登記。惟國稅局就本件系爭房地之所有權
      移轉認屬被告甲○○對被告乙○○之贈與，並對被告乙○○課徵贈與稅17,835元，被告乙○○亦已繳款完稅等情，
      均據被告二人供承不諱，核與證人即告訴人丙○○及證人
      即代書丁○○所證述情節相符，並有臺北縣中和地政事務
      所建物所有權狀、建物登記謄本、土地登記謄本、土地房
      屋買賣契約書、乙○○所有合作金庫銀行存摺影本、臺北
      縣政府中和地政事務所北縣中地資字第0940000531號函（
      含土地登記申請書、土地建築改良物所有權移轉契約書、
      契稅稅單、增值稅稅單、戶口名簿、印鑑證明、土地所有
      權狀、建築改良物所有權狀、建物所有權狀、贈與稅繳清
      證明書等文件）及土地登記謄本、建物登記謄本及異動索
      引等件附卷可稽，均堪信為真（見93年度他字第5330號偵
      卷第8 、9 頁，93年度他字第7746號偵卷第16、17、32-3
      5 、78 -84、86、87頁，94年度偵字第1420號卷第5-40頁
      ，本院卷第35-40 頁）。
    (四)本件被告二人雖辯稱：被告乙○○前於92年3 月間曾借款
      250 萬元予被告甲○○，被告乙○○係以前開借款中之10
      0 萬元充作系爭房地之部分買賣價金，被告二人間確有買
      賣系爭房地云云，惟查：
      (1)被告乙○○之工作為臨時工，每月薪水僅約二、三萬元
        ，且並無所得證明等情，業據被告二人自承在卷，核與
        證人丁○○於審理中證稱：其本人沒有將乙○○支付買
        賣價金之資料交給國稅局，因為買受人乙○○是打零工
        ，沒有所得證明，一般情形國稅局會認定沒有能力購買
        不動產，所以就被告國稅局認定是贈與，並課以贈與稅
        ，依其本人的經驗，就算送資料，也會被認定是贈與，
        所以其本人才沒有送上開資料等情節相符，自堪認屬實
        （見本院卷第61頁）。從而，本件被告乙○○之收入每
        月僅二、三萬元，一年收入至多不過三十餘萬元，尚需
        扣除相當之生活費用，是依被告乙○○之資力情形，豈
        有可能於92年3 月間一口氣借款250 萬元予被告甲○○
        ？故被告乙○○對被告甲○○上開250 萬元債權是否確
        實存在，實非無疑。
      (2)本件被告乙○○雖又辯稱：其本人於92年3 月間，是出
        售其所有之舊馬克紙鈔予吳三連，先後三次賣得價金12
        0 萬元、50萬元、60萬元（以上共計230 萬元），並將
        上開收入及另行提領之現金共20萬元借予被告甲○○，
        共計借款250 萬元云云，並提出舊馬克樣張及舊馬克剪
        報各一份、吳三連所有臺北縣中和地區農會存摺影本、
        乙○○所有彰化銀行存摺影本各一件資為依據（見94年
        度他字第7746號偵卷第53-77 頁）。但查，就被告乙○○三次出售舊馬克予吳三連時，當場究有何人一節，被
        告甲○○於93年11月26日偵查中係供稱：「三次都是吳
        三連拿（錢）給我的，但乙○○三次都不在場。」，核
        與被告乙○○於同次庭期供稱：「第一次是吳三連直接
        拿（錢）給甲○○，我有在場。第二次及第三次都是一
        樣。」等語，全然不符，被告二人所言顯難憑信（見同
        上偵卷第37、39頁）。雖被告甲○○嗣後於偵、審中翻
        異前詞，改稱三次賣舊馬克予吳三連時，乙○○均在場
        云云；且證人吳三連於93年12月17日偵查中亦附和其說
        ，證稱被告乙○○有賣其本人三次舊馬克，這三次被告
        二人均在場云云（見同上偵卷第90頁），均顯係事後串
        證之詞，要難採信。且就系爭舊馬克置放之地點，被告
        乙○○係供稱其本人均係將前開舊馬克放置於彰化銀行
        之金庫內，因為很多，所以都沒有帶回家等語，核與被
        告甲○○供稱乙○○買來的舊馬克本來放在銀行金庫，
        後來則係放在家裡等情亦屬有間，益徵被告二人所言顯
        非實在。（見本院卷第68、74頁）
      (3)次查，就上開舊馬克之價值多少，舊馬克之種類、面額
        及與新台幣之兌換比例為何等情節，被告乙○○係供稱
        ：舊馬克是其本人十多年前投資的，是聽人家說，所以
        就用現金買來投資，大約投資100 萬元以上，買的時候
        與新台幣之兌換比例多少其本人不記得，因為都是聽人
        家講；其本人也忘記吳三連向其本人購買舊馬克的比例
        如何計算，是人家說大概可以換200 多萬元，馬克的面
        額多少其本人無法計算，因為面額有很多種，其本人也
        不記得其所有的舊馬克有無超過二億，因為其本人的二
        哥說多少，其本人就用新台幣去買多少，不知道馬克的
        面額是多少；其本人也忘記舊馬克有幾種面額，面額是
        否有八、九種其本人也忘記了云云（見本院卷第72 -75
        頁）；被告甲○○則係供稱：其本人向乙○○借錢，因
        為乙○○沒有現金，所以用舊馬克借其本人向吳三連抵
        押借錢，其本人不知道那些舊馬克價值多少，也不知道
        舊馬克兌換新台幣的比例是多少，其本人向乙○○借錢
        時，乙○○就拿一定數量的舊馬克給其本人；吳三連是
        做廚具的，以前與其本人有一起工作過，吳三連也不知
        道舊馬克對新台幣的兌換比例是多少云云（見本院卷第
        67-69 頁）。是依被告二人上開供述以觀，被告乙○○
        先後投資舊馬克金額高達新幣100 餘萬元，而依其先前
        供述其本人每月薪資為二、三萬元計算，100 萬元約相
        當於其三年之薪資收入，被告乙○○投入如此鉅額款項
        投資舊馬克，竟對於舊馬克之面額、價值、兌換比例等
        情全無印象、一無所知，實與常情有悖。而被告甲○○
        向被告乙○○商借舊馬克向吳三連抵押換現金，就其所
        取得舊馬克之數量、兌換比例等情，竟全不知情；且依
        其供述，買受人吳三連對舊馬克兌換新台幣比例為何並
        不了解，而吳三連竟可率爾先後出資現金達230 萬元收
        購舊馬克；核此情狀，均顯與一般社會常情及經驗法則
        有違，殊難採信。
      (4)再者，被告甲○○就被告乙○○於92年3 月間借款250
        萬元予其本人之利息如何計算一節，始則證稱：沒有說
        利息怎麼算，其本人只說以後有錢再貼她（乙○○）；
        嗣又改稱：其本人將系爭房地設定300 萬元之抵押權予
        乙○○，其中250 萬元係本金，加利息總共300 萬元云
        云，前後已有矛盾（見本院卷第66、71頁）。而被告乙○○於本院審理中經檢察官詰問：「甲○○向你借錢，
        利息如何計算？」時，則答稱：「利息不多，我忘記了
        」嗣並思考沈默不語，對此重要情節支吾其詞（見本院
        卷第24、25頁）。是本件被告二人就上開250 萬元之借
        款利息如何計算？有無約定等重要事項，所供情節前後
        矛盾、漏洞百出。是依被告二人前開顯有瑕疵之供述情
        狀，實堪認被告二人所述前開250 萬元之借款債權應非
        屬實在。被告甲○○雖曾簽發面額為250 萬元之本票（
        票號：139654號、發票日：92年3 月15日、到期日：95
        年3 月15日）及面額為150 萬元之本票（票號：095953
        號、發票日：93年2 月19日、到期日：95年2 月19日）
        各一紙交付被告乙○○（見93年度他字第7746號偵卷第
        55、85頁），欲用以證明被告甲○○於92年3 月間曾向
        被告乙○○借款250 萬元；及於93年2 月19日被告乙○○以上開債權中之100 萬元充作買受系爭房地之價金，
        故被告甲○○尚欠被告乙○○150 萬元，故將前開面額
        250 萬元之本票作廢，換開另紙面額150 萬元之本票等
        情。惟被告二人間前開250 萬元之借款債權本非實在等
        情，已認定如前，是被告甲○○簽發前揭本票二紙，亦
        無非意圖欺瞞其他債權人，用以對外偽稱尚有上開債權
        存在，以妨礙他債權人行使權利而已；從而，自難僅憑
        上開本票二紙自即據為對被告有利之認定。
      (5)第查，系爭房地上雖有土地銀行設定之240 萬元第一順
        位抵押權，惟於被告甲○○於93年2 月間移轉所有權予
        被告乙○○時，該第一順位抵押所擔保之借款債權僅餘
        1,958,233 元，此由事後被告乙○○向合作金庫轉貸清
        償之事實即可得知。而被告二人虛偽以買賣為原因移轉
        系爭房地所時，所設定之買賣價金為300 萬元，足見系
        爭房地客觀上至少仍有300 萬元之交易價值，扣除前開
        土地銀行享有抵押擔保之債權1,958,233 元後，仍殘餘
        約100 餘萬元之價值，可作為他債權人債權之擔保。至
        被告二人間250 萬元之債權既屬不實，則被告乙○○於
        系爭房地上享有之300 萬元第二順位抵押權，因無實際
        受擔保之債權存在，本不生分配受償之問題，應不致影
        響其其他債權人於拍賣系爭房地後受清償之權利。是本
        件被告二人間移轉系爭房地之行為，顯已減損被告甲○○之積極財產，客觀上已有損害告訴人丙○○前開59萬
        元之票款債權無疑。辯護意旨認系爭房地上之第一順位
        抵押權及第二順位抵押權合計高達540 萬元，已逾該房
        屋之市價，縱受拍賣，告訴人亦屬執行無效果，無法受
        清償，故被告二人處分系爭房地並無損害告訴人債權之
        犯意云云，顯屬狡辯，殊非可採。
      (6)末查，依被告二人之供述，被告甲○○係自92年3 月間
        起即積欠被告乙○○250 萬元之款項，當時被告甲○○
        亦需負擔上開土地銀行之貸款，若被告甲○○不堪貸款
        負荷，需處分系爭房地並償還被告乙○○前開債權，儘
        可於92年間即行處理，何需於前開本院92年度板簡字第
        2135號判決在93年2 月20日確定之前一日，始簽訂土地
        房屋買賣契約書，並於判決確定當日申請將系爭房地所
        有權移轉登記予被告乙○○？此益徵被告甲○○處分其
        前揭財產之時點並非巧合，其與被告乙○○於主觀上顯
        有損害告訴人前開債權之意圖甚明。
    (五)綜上調查，被告二人所辯均顯係臨訟卸責之詞，不足採信
      。本件被告二人明知彼此間並無買賣系爭房地之意思，為
      圖隱匿被告甲○○之積極財產，以逃避告訴人債權之執行
      ，竟共同辦理上揭虛偽登記事項，足以生損害於告訴人之
      債權保全及地政機關對於不動產登記之正確性等情，事證
      明確，被告二人犯行均堪以認定。
二、核被告二人所為，均係犯刑法第214 條之使公務員登載不實
    罪（起訴書誤引法條為刑法第213 條，業經公訴人於94年8
    月11日準備程序中當庭更正為刑法第214 條，見本院卷第24
    頁）及同法第356 條損害債權罪；其中被告乙○○雖非債務
    人，惟依刑法第31條第1 項之規定，仍共同成立同法第356
    條損害債權罪。被告二人所犯上開二罪間，有方法目的之牽
    連關係，應依牽連犯之規定從一重之使公務員登載不實罪處
    斷。被告與二人就上開犯行間，有犯意聯絡及行為分擔，均
    應論以共同正犯。爰審酌被告二人並無前科，有臺灣高等法
    院被告前案紀錄表二紙附卷可按，素行良好；惟彼二人為圖
    損害告訴人債權，竟以不法手段處分財產，並使公務員登載
    不實，影響市場秩序及交易安全，其犯罪之動機、目的、手
    段均非可取，所生危害不輕，且被告二人犯罪後飾詞否認犯
    行，悍拒賠償告訴人之損失，態度惡劣等一切情狀，各量處
    如主文所示之刑，併均諭知易科罰金之折算標準，以資懲儆
    。
據上論斷，應依刑事訴訟法第299 條第1 項前段，刑法第28 條
、第214 條、第356 條、第31條第1 項、第55條、第41條第1 項
前段，罰金罰鍰提高標準條例第1 條前段、第2 條，判決如主文
。
本案經檢察官林俊儀到庭執行職務。
中　　華　　民　　國　　94　　年　　10　　月　　27　　日
                  刑事第五庭審判長法　官  陳坤地
                                  法  官  李麗珠
                                  法  官  許映鈞
以上正本證明與原本無異。
如不服本判決，應於送達後10日內向本院提出上訴狀（須附繕本
）。
                                  書記官　呂苗澂
中　　華　　民　　國　　94　　年　　10　　月　　27　　日
附錄本案論罪科刑法條全文：
中華民國刑法第356條
債務人於將受強制執行之際，意圖損害債權人之債權，而毀壞、
處分或隱匿其財產者，處2年以下有期徒刑、拘役或5百元以下罰
金。
中華民國刑法第214條
明知為不實之事項，而使公務員登載於職務上所掌之公文書，足
以生損害於公眾或他人者，處 3 年以下有期徒刑、拘役或 500
元以下罰金。
